臺灣高等法院臺中分院刑事判決　　 96年度上更(一)字第131號
上　訴　人
即　被　告　甲○○
選任辯護人　林益輝律師
上列上訴人因業務過失致死案件，不服臺灣南投地方法院93年度
少連訴字第9號中華民國93年4月23日第一審判決（起訴案號：臺
灣南投地方法院檢察署92年度偵字第3360號），提起上訴，經最
高法院第1次發回更審，本院判決如下：
    主  文
原判決撤銷。
甲○○無罪。
    理  由
一、公訴意旨略以：被告甲○○係以承包工程為業務之人，於民
    國九十年（起訴書誤載為九十一年）十一月間，承包南投縣
    台二十一線一０四公里處望鄉橋便橋修護工程，因施工之便
    ，故將原本望鄉橋封閉，並於旁開設彎度近九十度之道路，
    供作臨時使用，工程期間為十天，被告本應注意挖掘道路之
    工程進行中，應樹立警告標誌，夜間並安裝警告燈，以避免
    危險之發生，而依當時之情形，並無不能注意之情事，竟疏
    未注意設置完善安全裝置，同月二十五日二十三時十分，被
    害人方士豪騎車牌號碼ＨＡ九─四六二號重型機車後載林佳
    欣，由南往北方向行駛於台二十一線，迨行經施工封閉路段
    該近九十度之彎道，因該處無路燈，且被告未設置適當警告
    燈，致被害人方士豪閃避不及，撞上封閉道路所用之路障，
    使被害人方士豪因而摔倒受有嚴重內出血，經送醫急救延至
    翌日不治死亡。因認被告涉犯業務過失致人於死罪嫌云云。
二、按犯罪事實應依證據認定之，無證據不得認定犯罪事實；又
    不能證明被告犯罪者，應諭知無罪之判決，刑事訴訟法第一
    百五十四條第二項、第三百零一條第一項分別定有明文。次
    按刑事訴訟法第一百六十一條已於九十一年二月八日修正公
    布，其第一項規定：檢察官就被告犯罪事實，應負舉證責任
    ，並指出證明之方法。因此，檢察官對於起訴之犯罪事實，
    應負提出證據及說服之實質舉證責任。倘其所提出之證據，
    不足為被告有罪之積極證明，或其指出證明之方法，無從說
    服法院以形成被告有罪之心證，基於無罪推定之原則，自應
    為被告無罪判決之諭知。又按認定犯罪事實所憑之證據，雖
    不以直接證據為限，間接證據亦包括在內；然而無論直接或
    間接證據，其為訴訟上之證明，須於通常一般之人均不致有
    所懷疑，而得確信其為真實之程度者，始得據為有罪之認定
    ，倘其證明尚未達到此一程度，而有合理之懷疑存在時，即
    無從為有罪之認定。又認定不利於被告之事實，須依積極證
    據，苟積極證據不足為不利於被告事實之認定時，即應為有
    利於被告之認定，更不必有何有利之證據（最高法院九十二
    年台上第一二八號、七十六年台上字第四九八六號、三十年
    上字第八一六號判例參照）。
三、公訴人認被告涉有刑法第二百七十六條第二項之業務過失致
    人於死罪嫌，無非係以工程契約並未約定封閉道路僅需設
    置三角錐、反光導標及塊狀護欄等、現場實地履勘發現原
    始道路原係直線通車，而被告為求施工順遂，遂將原始道路
    封閉，從旁開設與原始道路呈現近九十度之彎道便道，該路
    段係下坡路段，並無設置路燈，夜間行車視線較不明顯、
    車禍現場照片所示，撞擊處當時僅設置塊狀護欄，此外，並
    無其他安全設備等，為其主要論據。訊據被告固坦承係上開
    承包工程之工地負責人，且未於肇事地點設置警告標誌及安
    置夜間警告燈之事實，惟堅決否認有何業務過失致死之犯行
    ，辯稱：被害人方士豪肇事地點係在斷橋處，與其施工之便
    道尚有十公尺之遙，本件肇事應與伊無關，又當時確實有九
    十度之彎度，伊承接工程之前便道就已做好，並非伊承接後
    才做的，另本件並非伊轉包，伊是負責人，工程是億源營造
    的，伊是受僱，且伊施工之期間僅自九十年八月十六日至八
    月二十五日十天而已，被害人方士豪發生車禍之時間，伊已
    施工完畢，應與伊無關，另護墩並非伊所置放云云。經查（
    以下所引證據均非作為認定被告有罪事實之證據）：
  (一)被害人方士豪確因本件車禍受有內出血及低容積性休克等傷
    害，經送醫急救後不治死亡之事實，業據被害人方士豪之父
    方寬太於偵查、母丙○○、女友林佳欣於警、偵中指訴明確
    （詳見臺灣彰化地方法院檢察署九十年度偵字第八九一號卷
    第六頁、第七頁、第九頁至第十一頁），並經臺灣彰化地方
    法院檢察署檢察官督同檢驗員相驗屬實，製有勘驗筆錄、相
    驗屍體證明書及驗斷書等在卷可憑，被害人方士豪係因道路
    漆黑且無警示燈號而閃避不及致撞及上開封閉道路所用之護
    墩，因而肇事死亡之事實，固堪先認定，然上開公訴人所指
    之工程契約、現場實地履勘筆錄、車禍現場照片，另現場簡
    圖、照片、南投縣政府警察局道路交通事故調查報告表等證
    據，雖可證明肇事地點並無設置路燈，夜間行車視線較不明
    顯，而上開肇事之撞擊處當時僅設置塊狀護欄，此外並無其
    他安全設備之事實，但本件應審究者，係被告負責上開工程
    之施工，對於肇事路段是否負有設置警告標誌、警告燈之注
    意義務。
  (二)本件被告受僱擔任工程負責人，施作億源營造有限公司所承
    包南投縣台二十一線一○三公里又八百五十公尺望鄉○○道
    便橋緊急搶修工程，有工程契約一份在卷可稽，而由工程契
    約內容可知係因原望鄉橋無法通行，是為提供往來民眾緊急
    通行所需之故，而發包施作上開便道便橋之工程，即該工程
    之便橋便道係作為上開望鄉橋斷橋修復前，利用河床開設便
    道便橋之替代道路，又該施工路段緊鄰斷橋轉彎處，由斷橋
    處轉彎利用河床開設便道，於九十年八月十六日申報開工，
    而於同月二十五日竣工，隨即開放通車，但於同年十二月二
    十六日驗收完畢，此據交通部公路總局第二區養護工程處（
    下稱養護工程處）九十六年六月八日二工養字第０９６００
    １２６８２號函說明明確，並有隨函檢送之開工報告、竣工
    報告、驗收紀錄、驗收證明書等件可證（見本院本審卷第三
    一至四八頁），另依上開檢察官現場履勘結果顯示，該肇事
    路段之原始道路（即銜接原望鄉橋）原係直線通車，而被告
    施作之臨時便道與原始道路間，尚有近九十度之彎道路面銜
    接，有上開勘驗筆錄可按（見他卷第三頁），亦經肇事現場
    照片攝示明確（見他卷第十至十二頁），顯見上開原直線通
    車通往原望鄉○○○○道路因斷橋封閉，該封閉路段與被告
    施工之替代道路間，尚有上開近九十度轉彎之柏油路面作為
    銜接，即被告施工之上開替代道路與封閉斷橋處之肇事路段
    ，尚有相當距離，上開函件雖稱「該施工路段緊鄰斷橋轉彎
    處」云云，然實際上仍有相當距離，並非直接相連，且上開
    函件亦明確說明：「桃芝颱風九十年七月二十日來襲造成望
    鄉○○○○○段於災後當下放置護墩，並禁止所有行人車輛
    通行」（見本院本審卷第三二頁），可見上開斷橋處之肇事
    路段護墩，確係養護工程處所置放，被告辯稱：肇事地點斷
    橋處與其施工之便道尚有十公尺距離，肇事路段護墩並非其
    置放等語，並非完全無據；又上開肇事現場照片（見他卷第
    十至十二頁）亦顯示，上開原直線通車銜接原望鄉○○○道
    路與上開近九十度轉彎道路，其柏油路面明顯有新舊不同，
    即上開原直線通車銜接原望鄉○○○○道路應係較舊路面，
    上開近九十度轉彎之柏油路面，應係較近時間鋪設之較新路
    面，二者應非同時施工，而該銜接斷橋封閉道路與被告施工
    之替代道路間之上開近九十度轉彎之柏油路面，係另由明高
    工程股份有限公司承包，施工範圍為台２１線９５Ｋ至１１
    ４Ｋ及台１６線３３Ｋ，望鄉○道○○路面部分（台２１線
    １０３Ｋ＋７３７至１０３Ｋ＋９１７）為九十年十月十九
    日施工，當天完成即開放通車，驗收日期為九十一年十一月
    十一日，此據交通部公路總局第二區養護工程處九十六年九
    月二十日二工養字第０９６１００９７６１號、九十六年十
    一月一日二工養字第０９６１０１１４５８號函說明明確，
    並有隨函檢送之工程契約、開工報告、竣工報告、驗收紀錄
    、驗收證明書等件可證（見本院本審卷第七四、七五頁、第
    一００至一六二頁），足見該銜接斷橋封閉道路與被告施工
    之替代道路間之上開近九十度轉彎之柏油路面，並非被告負
    責施工，而係承包該工程之明高工程股份有限公司負責施工
    ，換言之，上開斷橋封閉處之肇事路段，並非被告承包工程
    之施工範圍，難以遽認被告對於上開肇事路段，負有設置警
    告標誌、警告燈之注意義務。
  (三)綜上，上開肇事路段護墩並非被告置放，而係養護工程處所
    置放，又上開肇事地點斷橋處與被告施工之便道尚有相當距
    離，其間尚有作為銜接之上開近九十度轉彎之柏油路面，而
    該轉彎路面之工程另有明高工程股份有限公司負責施工，並
    非被告上開承包工程之施工範圍，對於上開肇事路段設置警
    告標誌、警告燈之注意義務，顯然應由置放上開護墩者、或
    由上開轉彎路面工程之施工者負責，不能遽認被告負有上開
    注意義務。是公訴人所舉之證據，尚未達一般人均不致有所
    懷疑，而得確信被告對被害人方士豪之死亡具有業務過失為
    真實之程度，無從說服本院以形成被告有罪之心證；且本院
    在得依或應依職權調查證據之範圍內，復查無其他積極證據
    足以證明被告確有公訴意旨所指之業務過失致死犯行，則本
    件要屬不能證明被告犯罪。原審疏未詳查，遽對被告論罪科
    刑，尚有未合。被告上訴指摘原判決不當，即有理由，應由
    本院將原判決撤銷，並為被告無罪之諭知。
四、據上論斷，應依刑事訴訟法第三百六十九條第一項前段、第
    三百六十四條、第三百零一條第一項，判決如主文。
本案經檢察官乙○○到庭執行職務。
中　　華　　民　　國　　96　　年　　12　　月　　11　　日
            刑事第九庭  審判長法　官　陳  筱  珮
                              法　官　趙  春  碧
                              法　官　余  仕  明
上列正本證明與原本無異。
如不服本判決應於收受送達後十日內向本院提出上訴書狀，其未
敘述上訴之理由者並得於提起上訴後十日內向本院補提理由書（
均須按他造當事人之人數附繕本）。
                              書記官  林  玉  惠
中　　華　　民　　國　　96　　年　　12 　 月　　13    日
